---
title: "SAP - projekt"
subtitle: "World happiness report"
author: "Tamara Ćorić, Ana Marić, Gregor Mihaljević, Petar Kuruc"
output: pdf_document
date: "2026-01-17"
---

```{r}
library(dplyr)
```

## Uvod

## Opis problema

World Happiness Report je publikacija Mreže rješenja za održivi razvoj Ujedinjenih naroda koja sadrži podatke o osjećaju sreće pojedinih nacija na skali od 0 do 10. Cilj je razumjeti kako čimbenici poput regije, BDP-a po stanovniku, životnog vijeka, socijalne podrške i slično utječu na iskazanu sreću te usporediti izvještaje iz 2023. i 2025. godine. Ova analiza omogućuje bolji uvid u područja koja uvelike doprinose osjećaju sreće stanovnika neke države kako bi se razumjele regionalne razlike i identificirali ključni prediktori kvalitete života u suvremenom društvu.

## Deskriptivna analiza

Ručno smo spojili podatke u tablicama za 2023. i 2025. godinu radi bržeg uparivanja istih država sa različitim imenima u dvije tablice. 10 država se pojavljuje samo u podacima za 2025. godinu (Azerbaijan, Belize, Eswatini, Kuwait, Lesotho, Libya, Oman, Somalia, Trinidad and Tobago, Yemen), pa su one ručno maknute iz skupa podataka.

```{r}
whr_data = read.csv(file='WHR_2023_2025.csv')
```

Deskriptivna statistika:

```{r}
summary(whr_data)
```

Vidimo da pojedine države (ukljućujući i one koje se pojavljuju samo u podacima za 2025. godinu) imaju nedostajuće podatke za pojedine značajke. To treba uzeti u obzir kod analize koja zahtijeva korištenje značajki koje nisu ocjena sreće.

## 1. Je li razina sreće u publikaciji za 2025. veća ili manja u usporedbi s istraživanjem provedenim godinu ranije?


Cilj ovog dijela analize je ispitati postoji li statistički značajna razlika u prosječnoj razini iskazane sreće država između World Happiness Reporta iz 2023. i 2025. godine. Budući da se radi o istim državama promatranima u dvije vremenske točke, primijenjen je upareni t-test.

Postavljamo sljedeće hipoteze:

$$\begin{aligned}
H_0 &: \text{Ne postoji razlika u prosječnoj razini sreće država između 2023. i 2025. godine.} \\
H_1 &: \text{Postoji razlika u prosječnoj razini sreće država između 2023. i 2025. godine.}
\end{aligned}$$
Testiranje se provodi na razini značajnosti $\alpha = 0.05$.

Izvještaj za 2025. godinu sadrži isključivo podatke o razini sreće, dok izvještaj za 2023. godinu sadrži dodatne socioekonomske varijable. U ovom istraživačkom pitanju koriste se isključivo podatci o razini sreće.

```{r}
whr_data = read.csv("WHR_2023_2025.csv", sep = ",")

happiness <- whr_data[, c("Country", "Ladder.score", "Happiness.score")]
colnames(happiness) <- c("country", "happiness_2023", "happiness_2025")

happiness <- na.omit(happiness)
```

U analizu su uključene samo države za koje su dostupni podatci o razini sreće u obje promatrane godine, čime se osigurava ispravno uparivanje opažanja.

```{r}
summary(happiness$happiness_2023)
summary(happiness$happiness_2025)
```
Deskriptivne mjere pokazuju da je prosječna razina iskazane sreće u 2025. godini neznatno viša nego u 2023. godini. Medijan i kvartili također upućuju na blagi pomak distribucije prema višim vrijednostima.

```{r}
boxplot(happiness$happiness_2023,
        happiness$happiness_2025,
        names = c("2023", "2025"),
        main = "Distribucija razine sreće po godinama",
        ylab = "Razina sreće")
```
Distribucije razine sreće u obje godine imaju sličan raspon i oblik. Prisutni su pojedinačni izdvojeni podatci, no bez izraženih asimetrija ili ekstremnih odstupanja. Iz deskriptivne analize nije moguće zaključiti postoji li statistički značajna razlika, zbog čega se provodi inferencijalna analiza.

```{r}
diff <- happiness$happiness_2025 - happiness$happiness_2023
```

```{r}
hist(diff,
     main = "Histogram razlika razine sreće (2025 - 2023)",
     xlab = "Razlika razine sreće")

qqnorm(diff, main = "Q-Q dijagram razlika razine sreće")
qqline(diff, col = "steelblue", lwd = 2)
```
Normalnost razlika procijenjena je vizualno pomoću histograma i Q–Q dijagrama. Kako većina opažanja prati teorijsku normalnu razdiobu bez izraženih odstupanja, pretpostavka normalnosti smatra se zadovoljenom. Upareni t-test je robustan na manja odstupanja od normalnosti kod većeg broja opažanja.

S obzirom na uparenu strukturu podataka i zadovoljene pretpostavke, provodimo upareni t-test.

```{r}
t.test(happiness$happiness_2025,
       happiness$happiness_2023,
       paired = TRUE,
       alternative = "two.sided")
```
Dobivena p-vrijednost manja je od razine značajnosti $\alpha = 0.05$ pa odbacujemo nul-hipotezu i zaključujemo da postoji statistički značajna razlika u prosječnoj razini iskazane sreće država između 2023. i 2025. godine.

Iako je razlika statistički značajna, njezina apsolutna veličina je mala u odnosu na ljestvicu mjerenja. Promjena od približno 0.07 bodova na skali od 0 do 10 upućuje na to da se radi o suptilnoj promjeni u prosječnoj razini sreće, koja nema izraženo praktično značenje na razini pojedinca.

## 2. Možemo li temeljem drugih dostupnih varijabli predvidjeti razinu sreće neke nacije? Koja je od njih najbolji prediktor razine sreće?

```{r setup, include=FALSE}
knitr::opts_chunk$set(echo = TRUE, warning = FALSE, message = FALSE)
library(ggplot2)
library(dplyr)
library(corrplot)
```

Za pitanje "Možemo li temeljem drugih dostupnih varijabli predvidjeti razinu sreće neke nacije?" koristit ćemo višestruku linearnu regresiju.

Za model odabiremo samo numeričke varijable koje ćemo koristiti u regresijama, a umjesto izbacivanja NA vrijednosti, što bi smanjilo veličinu skupa podataka i moglo uvesti pristranost, zamjenjujemo ih s medijanima.

```{r}

whr_data2 <- read.csv("WHR_2023.csv")


colnames(whr_data2) <- c("Country", "Region", "LadderScore", "GDP_per_capita", 
                        "Social_support", "Healthy_life_expectancy", 
                        "Freedom_choices", "Generosity", "Corruption_perception",
                        "Alcohol_consumption", "Crime_index", "Healthcare_index", 
                        "Gini_coefficient")

summary(whr_data2)

numeric_vars <- whr_data2 %>% 
  select(LadderScore, GDP_per_capita, Social_support, Healthy_life_expectancy, 
         Freedom_choices, Generosity, Corruption_perception, 
         Crime_index, Healthcare_index, Gini_coefficient)

# medijani umjesto NA
model_data <- numeric_vars %>%
  mutate(across(
    .cols = everything(),
    .fns  = ~ ifelse(is.na(.), median(., na.rm = TRUE), .)
  ))
```

Radimo Spearmanovu korelacijsku matricu. Spearman koristi rangove i stoga je otporniji na outliere i ne pretpostavlja linearnost u originalnim vrijednostima koje nisu skalirane.

```{r}
cor_matrix <- cor(model_data, method = "spearman")

corrplot(cor_matrix, 
         method = "color", 
         type = "upper", 
         order = "hclust", 
         addCoef.col = "black", 
         tl.col = "black", 
         tl.srt = 45, 
         title = "Matrica korelacije varijabli sreće",
         mar = c(0,0,1,0),
         number.cex = 0.7)
```

Iz matrice je vidljivo da `GDP_per_capita` i `Social_support` imaju najsnažnije pozitivne korelacije sa srećom, dok `Corruption_perception` i `Gini_coefficient` imaju najveću negativnu korelaciju.

Radimo model višestruke linearne regresije, uključujemo sve dostupne numeričke varijable kako bismo vidjeli njihov zajednički utjecaj na varijablu `LadderScore`. Cilj nam je dobiti koeficijent determinacije ($R^2$) koji će nam reći koliki postotak varijance sreće možemo objasniti ovim modelom. Također radimo i VIF za svaku varijablu kako bi provjerili multikolinearnost.

```{r}
fit_full <- lm(LadderScore ~ GDP_per_capita + Social_support + 
               Healthy_life_expectancy + Freedom_choices + Generosity + 
               Corruption_perception + Crime_index + Healthcare_index + 
               Gini_coefficient, data = model_data)

summary(fit_full)

library(car)
vif(fit_full)
```

Rezultati punog modela pokazuje koeficijent determinacije Adjusted R-squared = 0.8355, što je dobar rezultat, ali za Healthcare_index i Crime_index dobivamo jako veliku multikolinearnost s ostalim varijablama (Variance Inflation Factor \>40), što nam govori da model ne mora biti pouzdan.

$$\mathrm{VIF}_j = \frac{1}{1 - R_j^2}$$ gdje je $R_j^2$ koeficijent determinacije dobiven regresijom varijable $X_j$ na sve ostale nezavisne varijable u modelu.

Za drugi model izbacujemo varijablu Crime_index kako bismo probali smanjiti ostale VIF-ove.

```{r}
fit_reduced <- lm(LadderScore ~ GDP_per_capita + Social_support + 
                  Healthy_life_expectancy + Freedom_choices + Generosity + 
                  Corruption_perception + Healthcare_index + 
                  Gini_coefficient, data = model_data)

summary(fit_reduced)

library(car)
vif(fit_reduced)
```

Vidimo da su sad sve VIF vrijednosti manje od 4 te nam to govori da je ovaj model puno pouzdaniji i dobivamo Adjusted R-squared = 0.8192.

Nastavljamo raditi grafove na temelju drugog modela.

```{r}
model_data$predicted <- predict(fit_reduced)
model_data$residuals <- residuals(fit_reduced)
sigma_val <- summary(fit_reduced)$sigma

ggplot(model_data, aes(x = predicted, y = LadderScore)) +
  geom_point(aes(color = abs(residuals) > sigma_val), alpha = 0.6, size = 2) +
  scale_color_manual(values = c("darkgreen", "red"), 
                     labels = c("Unutar 1 SD", "Odstupanje (>1 SD)")) +
  geom_abline(intercept = 0, slope = 1, color = "blue", linetype = "dashed", size = 1) +
  labs(title = "Kvaliteta predviđanja: Stvarno vs. Predviđeno",
       x = "Predviđena razina sreće",
       y = "Stvarna razina sreće",
       color = "Odstupanje") +
  theme_minimal()
```

Na gornjem grafu vidimo za predikcije i kolika je greška u odnosu na prave vrijednosti. Kvalitetu modela provjeravamo analizom reziduala.

```{r}
ggplot(model_data, aes(x = predicted, y = residuals)) +
  geom_hline(yintercept = 0, color = "black", size = 1) +
  geom_point(color = "steelblue", alpha = 0.5) +
  geom_smooth(method = "loess", color = "red", se = FALSE) +
  labs(title = "Analiza reziduala",
       x = "Predviđene vrijednosti",
       y = "Reziduali (Greška)") +
  theme_light()
```

Vidimo da se reziduali nalaze oko 0 što nam govori da je model dobar.

Da izračunamo koja varijabla najviše utječe na razinu sreće uspoređujemo Bete, radimo posebno za model koji nije skaliran sa svim numeričkim varijablama te za model u kojem smo skalirali sve vrijednosti i izbacili Crime_index zbog multikolinearnosti.

```{r}
coef_df <- as.data.frame(summary(fit_full)$coefficients[-1, ])
coef_df$Variable <- rownames(coef_df)

ggplot(coef_df, aes(x = reorder(Variable, Estimate), y = Estimate)) +
  geom_bar(stat = "identity", fill = "orange", color = "darkorange") +
  coord_flip() +
  labs(title = "Utjecaj varijabli na ocjenu sreće (1. model)",
       x = "Varijabla",
       y = "koeficijent Beta") +
  theme_minimal()
```

```{r}

model_data_scaled <- as.data.frame(scale(model_data %>% select(-predicted, -residuals)))


fit_scaled <- lm(LadderScore ~ GDP_per_capita + Social_support + 
                 Healthy_life_expectancy + Freedom_choices + Generosity + 
                 Corruption_perception + Crime_index + Healthcare_index + 
                 Gini_coefficient, data = model_data_scaled)

summary(fit_scaled)
```

```{r}
# Skaliranje
model_data_scaled <- as.data.frame(scale(model_data %>% select(-predicted, -residuals)))


fit_scaled_reduced <- lm(LadderScore ~ GDP_per_capita + Social_support + 
                         Healthy_life_expectancy + Freedom_choices + Generosity + 
                         Corruption_perception + Healthcare_index + 
                         Gini_coefficient, data = model_data_scaled)


coef_scaled_reduced <- as.data.frame(summary(fit_scaled_reduced)$coefficients[-1, ])
coef_scaled_reduced$Variable <- rownames(coef_scaled_reduced)


ggplot(coef_scaled_reduced, aes(x = reorder(Variable, Estimate), y = Estimate)) +
  geom_bar(stat = "identity", fill = "orange", color = "darkorange") +
  coord_flip() +
  labs(title = "Utjecaj varijabli na ocjenu sreće (2. model)",
       x = "Varijabla",
       y = "koeficijent Beta") +
  theme_minimal()

```

Vidimo velike razlike između Beta koeficijenata u 1. i 2. grafu, no radi toga što je 2. model skaliran i nema veliku multikolinearnost, njegove rezultate smatramo relevantnijima, vidimo da su najveći faktori koji utječu na sreću Social support, Freedom choices i GDP, a najveći negativni utjecaj ima Corruption perception.

## 3. Postoje li razlike u iskazanoj sreći medu različitim regijama?
Prvo ćemo postaviti hipotete:
$$
H_0: \mu_1 = \mu_2 = \mu_3 = \mu_4 = \mu_5 \\
H_1: \mu_i \neq \mu_j \quad \text{za barem jedan par } (i, j)
$$
Odlučili smo koristiti samo podatke iz 2025.
```{r}
whr_3=whr_data[, c("Country", "Regional.indicator", "Happiness.score")]
```

Obzirom imamo velik broj regija od kojih neke imaju mali broj uzoaraka spojit ćemo ih kako bismo mogli ispitati podatke jednofaktorskom ANOVA-om.

```{r}
whr_3$grouped.region[whr_3$Regional.indicator == "East Asia" | 
                     whr_3$Regional.indicator == "Southeast Asia" | 
                     whr_3$Regional.indicator == "South Asia"] = "Asia"

whr_3$grouped.region[whr_3$Regional.indicator == "Latin America and Caribbean" | 
                     whr_3$Regional.indicator == "North America and ANZ"] = "Americas and ANZ"

whr_3$grouped.region[whr_3$Regional.indicator == "Central and Eastern Europe" |
                     whr_3$Regional.indicator == "Western Europe"] = "Europe"

whr_3$grouped.region[whr_3$Regional.indicator == "Commonwealth of Independent States" |
                     whr_3$Regional.indicator == "Middle East and North Africa"] = "ME, NA and CIS"


whr_3$grouped.region[whr_3$Regional.indicator == "Sub-Saharan Africa"] = "Sub-Saharan Africa"
```
Prije pokretanja ANOVA-e ćemo vizualizirati podatke.
```{r}
ggplot(whr_3, aes(x = grouped.region, y = Happiness.score, fill = grouped.region)) +
  geom_boxplot(alpha = 0.7) +
  geom_point(position = position_jitter(width = 0.2), alpha = 0.5) +
  labs(title = "Razina sreće po grupiranoj regiji",
       x = "Grupa regija",
       y = "Razina sreće") +
  theme_minimal() +
  theme(axis.text.x = element_text(angle = 45, hjust = 1))
```
Jedna od pretpostavki za testiranje ANOVA-om jest normalnost reziduala, pa trebamo i to provjeriti, no prije konvertiramo groupirane regije.
```{r}
whr_3$grouped.region <- as.factor(whr_3$grouped.region)
print(whr_3$grouped.region)
```
```{r}
library(car)
model <- aov(Happiness.score ~ grouped.region, data = whr_3)
shapiro_whr3 <- shapiro.test(residuals(model))
cat("Test normalnosti:p = ", shapiro_whr3$p.value, "\n")
```
Dobivamo jako malu p-vrijednost što znači da uzorci zadovoljavaju uvjet normalnosti reziduala.
```{r}
anova_result <- aov(Happiness.score ~ grouped.region, data = whr_3)
summary(anova_result)
```
Iz ovako male p-vrijednosti odbacujemo nul hipotezu i zaključujemo da postoje statistički značajne razlike u razinama sreće između regionalnih grupa, odnosno da barem jedna grupa ima drukciju srednju vrijednost razine sreće od ostalih.

## 4. Je li promjena razine sreće (poboljšanje/pogoršanje) između 2023. i 2025. godine nezavisna od regionalne pripadnosti zemalja?

```{r}
whr_4=whr_data[, c("Country", "Regional.indicator", "Ladder.score", "Happiness.score")]
sum(!complete.cases(whr_4))
```

Vidimo da nemamo nedostajućih vrijednosti u podacima koji su nam potrebni, pa nastavljamo s analizom.

Računamo promjenu sreće (2025-2023) i kategoriziramo ju kao poboljšanje ili pogoršanje

```{r}
whr_4$Happiness.change=whr_4$Happiness.score-whr_4$Ladder.score
whr_4$Change.category=ifelse(whr_4$Happiness.change>0, "Poboljsanje", "Pogorsanje")
head(whr_4)
```

```{r}
contingency_table = table(whr_4$Regional.indicator, whr_4$Change.category)
added_margins_table=addmargins(contingency_table)
print(added_margins_table)
```

Pretpostavka testa je da očekivana frekvencija pojedinog razreda mora biti veća ili jednaka 5 (chisq.test() pretpostavlja da je ovaj uvjet zadovoljen stoga je prije provođenja testa potrebno to provjeriti).

```{r}
for (col_names in colnames(added_margins_table)){
  for (row_names in rownames(added_margins_table)){
    if (!(row_names == 'Sum' | col_names == 'Sum') ){
      cat('Očekivane frekvencije za razred ',col_names,'-',row_names,': ',(added_margins_table[row_names,'Sum'] * added_margins_table['Sum',col_names]) / added_margins_table['Sum','Sum'],'\n')
    }
  }
}
```

Vidimo da uvijet nije zadovoljen, pa ćemo spojiti regije.

```{r}
whr_4$grouped.region[whr_4$Regional.indicator == "East Asia" | 
                     whr_4$Regional.indicator == "Southeast Asia" | 
                     whr_4$Regional.indicator == "South Asia"] = "Asia"

whr_4$grouped.region[whr_4$Regional.indicator == "Latin America and Caribbean" | 
                     whr_4$Regional.indicator == "North America and ANZ"] = "Americas and ANZ"

whr_4$grouped.region[whr_4$Regional.indicator == "Central and Eastern Europe" |
                     whr_4$Regional.indicator == "Western Europe"] = "Europe"

whr_4$grouped.region[whr_4$Regional.indicator == "Commonwealth of Independent States" |
                     whr_4$Regional.indicator == "Middle East and North Africa"] = "ME, NA and CIS"


whr_4$grouped.region[whr_4$Regional.indicator == "Sub-Saharan Africa"] = "Sub-Saharan Africa"
```

```{r}
contingency_table = table(whr_4$grouped.region, whr_4$Change.category)
added_margins_table=addmargins(contingency_table)
print(added_margins_table)
```

```{r}
for (col_names in colnames(added_margins_table)){
  for (row_names in rownames(added_margins_table)){
    if (!(row_names == 'Sum' | col_names == 'Sum') ){
      cat('Očekivane frekvencije za razred ',col_names,'-',row_names,': ',(added_margins_table[row_names,'Sum'] * added_margins_table['Sum',col_names]) / added_margins_table['Sum','Sum'],'\n')
    }
  }
}
```

Sve očekivane frekvencije su veće od 5. Možemo nastaviti sa $\chi^2$ testom.

```{r}
chisq.test(contingency_table, correct=F)
```

Na temelju Pearsonovog hi-kvadrat testa nezavisnosti, s p-vrijednošću od 0.042 (p \< 0.05), odbacujemo nultu hipotezu na razini značajnosti od 5%. Postoji statistički značajna povezanost između regionalne pripadnosti i promjene sreće.
